【裁判字號】    90,上易,1928
【裁判日期】    900727
【裁判案由】    違反商標法
【裁判全文】
臺灣高等法院刑事判決                            九十年度上易字第一九二八號
    上  訴  人  臺灣桃園地方法院檢察署檢察官
    被      告  甲○○
右列上訴人因被告違反商標法案件，不服臺灣桃園地方法院八十八年度易字第二○六
七號，中華民國九十年三月廿一日第一審判決（起訴案號：臺灣桃園地方法院檢察署
八十八年度偵字第一一三三九號），提起上訴，本院判決如左：
    主  文
上訴駁回。
    理  由
一公訴要旨：
  檢察官第一審起訴，指被告甲○○基於概括犯意，自民國八十八年三月起，明知綽
  號「阿發」之不詳姓名者持至桃園縣龜山鄉○○路○段一○五六號店寄售之遊戲光
  碟所使用之ＰＳ設計圖，係仿冒日商新力電腦娛樂股份有限公司登記第七一○四五
  四號之商標圖樣，仍連續在上址陳列，並以每片新臺幣（下同）五十元價格販賣予
  不特定顧客，經警於同年五月廿七日下午三時十分左右查獲，當場扣押光碟三百五
  十六袋共九百八十片，因而依據商標法第六十三條罪名訴請處斷。
二本院之判斷：
  (一)商標法第六十三條之罪，必須行為人所販賣、陳列、輸出或輸入之商品，確有使
    用相同或近似於他人商標圖樣之事實，始能構成。所謂使用，依商標法第六條規
    定，係指為行銷之目的，將商標用於商品或其包裝、容器、標帖、說明書、價目
    表或其他類似物件上，加以持有、陳列或散布，或於電視、廣播、新聞紙類廣告
    或參加展覽會展示以促銷其商品而言。至於商品在客觀上是否確係使用他人之商
    標，或行為人在主觀上是否確有基於行銷目的而為持有、陳列、散布或展示，既
    係該項罪名之構成要件，在訴訟上自須依據積極證據而為嚴格證明。民事侵權行
    為訴訟關於舉證責任轉換之優勢證明法則，在同屬知識財產權爭訟之刑事案件中
    ，尚屬無所適用，商標專用權人如捨民事訴訟機制而尋求刑事司法保護時，仍須
    遵守前述嚴格證明法則，就其所主張之侵害事實提出足可超越合理懷疑之具體事
    證，被告對此並無自證無罪之義務，先予指明。
  (二)公訴人指被告涉嫌惡意販賣使用他人商標之光碟，無非引用被告在偵查中之自白
    、告訴人之陳述以及扣案光碟片，為其論據。惟查：
    1.被告始終否認故意販賣使用告訴人公司商標之商品，辯稱：不知扣案光碟有無
      使用起訴書所指ＰＳ設計圖。卷查其在偵查中之陳述，雖曾自白知情而販賣仿
      冒遊戲光碟，但此所謂仿冒究係侵害何種知識財產權或營業財產權，檢察官於
      偵查中並未深入究明，自不得憑此語焉不詳之陳述，遽行推測被告承認侵害告
      訴人公司關於ＰＳ設計圖之商標專用權。
    2.關於被告所販賣之光碟究竟有無使用ＰＳ設計圖之商標圖樣，固據告訴人具狀
      陳稱：扣案光碟在外觀上雖無告訴人之商標，但透過遊樂器主機之作用，在電
      視螢幕上仍會顯示前述ＰＳ設計圖云云。但扣案商品外觀或其包裝、容器、標
      帖、說明書、價目表上均未使用系爭ＰＳ設計圖商標圖樣，既為告訴人所是認
      ，且有扣案光碟可憑，經詳查全案卷證，亦乏積極證據足可證明被告在販賣當
      時確曾以電視、廣播、新聞紙類廣告或參加展覽會之方法展示前述商標圖樣，
      所應審究者，乃在(1)依據告訴人所述經由遊戲主機執行之結果，將可在螢幕上
      顯現ＰＳ設計圖之過程，可否援以證明系爭商標圖樣之電子圖檔儲存於扣案光
      碟之中，從而認為符合「將商標用於商品」之要件？(2)若不能積極證明被告所
      販賣之光碟確為系爭電子圖檔之載體，則作為圖檔載體遊戲主機，對於扣案光
      碟而言，可否理解為商標法第六條第一項所謂「類似商品包裝、容器、標帖、
      說明書、價目表之其他物件」？分述如次：
      (1)光碟片在電子遊戲主機上加以執行，因而顯現聲音、影像、符號，乃係藉由
        分別儲存於光碟片與主機內之資訊相互作用所致，至其各別之聲音檔、圖型
        檔或程式檔究竟儲存何處，則不能一概而論。原審經勘驗扣案光碟及相關遊
        戲主機結果，系爭商標圖樣固然無法僅藉裸機執行，必待執行光碟片後始能
        顯現，但此種情形，在經驗科學上仍不能排除將圖檔儲存於主機內、而藉光
        碟片內所儲存之驅動程式使之顯現等其他合理之可能，除非就系爭遊戲系統
        組合語言進行分析，否則殊不足以僅據上述執行情形而證明該光碟片即係商
        標圖檔之載體（參考卷附財團法人資訊工業策進會資法字第○○二二七二
        號函影本）。質之告訴人代理人亦稱：如欲鑑定系爭圖檔是否儲存於光碟片
        內，須由告訴人提出原始程式設計碼加以比對，但告訴人公司慮及保護營業
        秘密，無法提供此項資料以供鑑定（本院卷第五十頁），應認不能證明被告
        所販賣之商品本體確已使用系爭商標圖樣。
      (2)法律採取例示規定之立法方式者，就其概括文義部分所為解釋，須受法條列
        舉事項共通本質之限制。商標法第六條所定「包裝、容器、標帖、說明書、
        價目表或其他類似物件」一語，自其開列例示部分「包裝、容器、標帖、說
        明書、價目表」之共通本質觀察，皆屬缺乏獨立交易價值之商品附屬物，從
        而同條所謂「其他類似物件」，自應受此概念之侷限，不得任意擴及具有獨
        立交易價值之其他商品。電子遊戲主機在交易習慣上並非遊戲光碟之附屬物
        ，其獨立交易價值甚至高於具有相容性之各種遊戲軟件，根據上述說明，亦
        不得因系爭商標圖樣得藉遊戲主機執行顯現，而指被告販賣使用他人商標之
        商品。
  (三)本案既不能積極證明被告所販賣之商品使用告訴人公司之ＰＳ設計圖商標，自不
    得論以商標法第六十三條之罪。原審依據調查結果，認為不能證明被告基於行銷
    自己產品之目的而使用系爭商標圖樣，立論雖非盡同，但於不能證明被告犯罪而
    諭知無罪之終局法律判斷則無二致。上訴論旨仍執業經原判決詳予論駁之陳詞漫
    指原判決不當，為無理由，應予駁回。
  (四)告訴人雖指被告所販賣之光碟片同涉侵害著作權、行使偽造私文書及侵害ＰＳ設
    計圖以外其他商標專用權之情形，但本案檢察官僅就被告涉嫌侵害ＰＳ設計圖商
    標專用權部分提起公訴，起訴部分既經諭知無罪，與未經起訴之其餘事實即無同
    一案件之關係可言，且告訴人公司迄亦未就被告涉嫌侵害著作權部分向有權偵查
    機關提出告訴，凡此皆非本院所得逕為審斷，應由該管檢察機關另予偵處，併為
    說明。
三依刑事訴訟法第三百六十八條判決如主文。
中    華    民    國      九十      年      七      月      廿七      日
                                  審判長法  官  葉  麗  霞
                                        法  官  余  來  炎
                                        法  官  林  勤  綱
右正本證明與原本無異。
不得上訴。
                                        書記官  鐘  麗  芳
中    華    民    國      九十      年      七      月      廿七      日


司法院資訊處製作；財團法人民間司法改革基金會備份。
